臺灣臺北地方法院民事判決　九十年度重訴字第三二六號
　　原　　　告　　高萬鍾即祭祀公業高同記管理人
　　被　　　告　　丙○○
　　訴訟代理人　　甲○○
　　　　　　　　　乙○○
右當事人間返還土地等事件，本院判決如左：
    主      文
被告丙○○應給付原告新台幣肆拾壹萬玖仟佰壹拾肆元，及自民國九十年二月十三
日起至清償日止，按年息百分之五計算之利息。
被告丙○○應自民國九十年二月十三日起至返還其所占用臺北市○○區○○段五小段
三０之六地號（二平方公尺）及同小段三０之七地號（一五一平方公尺）土地之日止
，每年依上開土地占用面積之當年度申報地價年息百分之七計算之金額，按月平均給
付原告。
原告其餘之訴駁回。
訴訟費用由被告丙○○負擔十之一，餘由原告負擔。
本判決第一項得假執行。
本判決第二項於原告以新台幣伍萬元供擔保後，得假執行。
原告其餘假執行之聲請駁回。
    事      實
甲、原告方面：
壹、聲明：
一、先位聲明：
（一）、被告應將坐落臺北市○○區○○段五小段三０之六地號、地目建，面積一一
        二平方公尺，其中二平方公尺應有部分五分之一所設定之地上權登記，及坐
        落同小段三０之七地號、地目建、面積一五三平方公尺之土地，其中一五一
        平方公尺應有部分五分之一所設定之地上權予以塗銷。
（二）、被告應給付原告新台幣（下同）四十一萬九千三百一十四元及自民國九十年
        二月十日起至清償日止按年息百分之五計算之利息。
（三）、被告應自如坐落台北市○○區○○段五小段三０之七地號土地遷出，將前開
        土地上門牌號碼台北市○○區○○路十號五樓房屋及附屬建物如附圖甲部分
        面積二一、八四平方公尺，甲１部分面積六、四八平方公尺，甲２部分面積
        六、七四平方公尺、及甲３部分面積一六、五二平方公尺，合計五一、五四
        平方公尺之地上物拆除，將土地返還予原告，並自民國九十年二月十日起至
        返還前開土地之日止，按月依該土地當年度申報地價百分之十計算之金額給
        付原告。
（四）、願供擔保請准宣告假執行。
二、備位聲明：
（一）、被告應將坐落臺北市○○區○○段五小段三０之六地號、地目建，面積一一
        二平方公尺，其中二平方公尺應有部分五分之一所設定之地上權登記，及坐
        落同小段三０之七地號、地目建、面積一五三平方公尺之土地，其中一五一
        平方公尺應有部分五分之一所設定之地上權予以塗銷。
（二）、被告應給付原告六萬七千一百六十七元及自八十七年七月一日起至清償日止
        按年息百分之五計算之利息。
（三）、被告應自如坐落台北市○○區○○段五小段三０之七地號土地遷出，將前開
        土地上門牌號碼台北市○○區○○路十號五樓房屋及附屬建物如附圖甲部分
        面積二一、八四平方公尺，甲１部分面積六、四八平方公尺，甲２部分面積
        六、七四平方公尺、及甲３部分面積一六、五二平方公尺，合計五一、五四
        平方公尺之地上物拆除，將土地返還予原告，並自民國八十七年七月一日起
        至返還前開土地之日止，按月依該土地當年度申報地價百分之十計算之金額
        給付原告。
（四）、願供擔保請准宣告假執行。
貳、陳述：
一、原告所有坐落台北市○○區○○段五小段三０之六、三０之七地號土地曾設定地
    上權予被告，惟該地上權設定期限至民國八十七年六月三十日即已屆滿，而雙方
    租賃關係，亦因被告欠租履催不繳，經原告以本訴狀繕本為終止租約之意思表示
    而告終止消滅，是被告即無合法正當權源繼續占用系爭土地，亦不得主張有租賃
    關係，從而原告爰依民法七百六十七條之規定，請求被告塗銷系爭地上權登記，
    遷出、拆除地上物、並將土地返還予原告，自有理由。又被告無權占用系爭土地
    ，侵害原告之權利，且無法律上之原因，而受有相當於租金之不當利益，使原告
    因此受有損害，依民法第一百八十四條及第一百七十九條規定，被告自應賠償原
    告損害及返還不當利得。
二、又本件地上權於八十七年六月三十日因期間屆滿而消滅，但租賃關係至原告起訴
    狀繕本送達（九十年二月九日）後已因原告為終止之意思表示而消滅，則被告積
    欠之租金應為四十一萬九千三百一十四元（計算式詳后所載）及利息，並應給付
    自九十年二月十日起至返還前開土地之日止，按月依該土地當年度申報地價百分
    之十計算之不當得利或損害金額與原告。
   （１）自87.1.1至89.6.30止計2.5年
         30之6地號  2m2×1/5×64706.4（申報地價）×7%×2.5=4,529元
         30之7地號  151m2×1/5×62687.2（申報地價）×7%×2.5=331,302元
   （２）自89.7.1至90.2.9止
         30之6地號  2m2×1/5×66361.6（申報地價）×7%×224/365=1,140元
         30之7地號  151m2×1/5×63470.4（申報地價）×7%×224/365=82,343元
   （３）合計 4,529＋331,302＋1,140＋82,343=419,314元
三、被告原係設定地上權，而有權占有系爭土地，如今系爭土地既因期間屆滿而消滅
    而雙方租賃關係，亦因被告欠租履催不繳而經原告前以訴狀繕本送達為合法終止
    租約，是被告仍屬無權占有。本件被告以租金過高為由拒絕延長地上權或續租，
    是被告已不願使用其建築物，自不得再享有請求補償之權利。又民法第八百四十
    條規定之補償請求與原告之請求無對價關係，被告如欲行使，應另行起訴，不得
    於本件主張同時履行抗辯。
四、按土地法所規定之租金標準，遠低於市場行情，眾所周知。被告占用系爭三○之
    六地號土地之面積為二平方公尺之五分之一，每平方公尺公告現值為二一四、九
    一一元，占用系爭三○之七地號土地之面積為一五一平方公尺之五分之一，每平
    方公尺公告現值為二○二、三九二元。因此，原告遭占用土地之總價為六、一九
    八、二○三元，況系爭土地位於台北市文山區之最繁榮商業區街道，鄰近諸多銀
    樓、銀行、證券公司、商店、知名連鎖店（如屈臣氏、寶島眼鏡、愛的世界、曼
    都美髮、全家超商、統一超商）、遠東愛買大賣場、漢神百貨公司、文山區公所
    、文山第二分局、景美國中、景美捷運站、景美市場、景美夜市等等，商業發達
    、交通便利、生活機能甚佳。又當地店面租金之市場行情，每月高達二十餘萬元
    ，是故，原告請求按申報地價百分之十計算不當得利及損害金，洵無過高可言。
五、又退萬步言，縱令雙方無租賃關係，然本件系爭地上權業已消滅，被告無權占有
    系爭土地，而系爭地上權之地租為按申報地價七成計算，此為同棟房屋十戶買戶
    （即台北市○○路八號及十號各一至五樓）眾所周知之事實，復有土地登記謄本
    足稽，被告僅繳納地租至八十六年十二月三十一日止，則其積欠八十七年一月一
    日至八十七年六月三十日止合計六萬七千一百六十七元（計算式如后）之地租未
    繳，亦應負清償前揭欠租及賠償其後無權占用系爭土地原告所受損害及返還不當
    利得。爰為備位聲明如前。
   （１）自87.1.1至87.6.30止
         30之6地號  2m2×1/5×64706.4（申報地價）×7%×0.5=906元
         30之7地號  151m2×1/5×62687.2（申報地價）×7%×0.5=66,261元
   （２）合計906＋66,261=67,167元
參、證據：提出律師函及掛號回執、地上權設定契約書、土地賃契約書各乙份、八十
    九年九十年台北市○○區○○段五小段三○之六、三○之七土地登記謄本各一件
    、土地公告現值及土地建築改良物登記聲請書、他項權利移轉變更契約書、地價
    表各二件為證，並聲請勘驗現場並囑託地政機關測量。
乙、被告方面：
壹、聲明：原告之訴駁回。
貳、陳述：
    伊繳納系爭土地之租金至八十六年底，因租金較前漲高約十倍，被告始無力負擔
    ，被告願分期清償所欠租金，請求原告依原租約條件同意被告繼續租用系爭土地
    ，如原告不願續租，則請原告依地上權之法律關係，補償被告建物之損失五百萬
    元，伊願搬遷。
參、證據：提出建物登記謄本一件為證。
    理      由
一、本件原告起訴主張：（一）坐落台北市○○區○○段五小段三０之六、三０之七
    地號土地屬原告所有，設定地上權予被告，地上權期限至八十七年六月三十日即
    已屆滿，而被告積欠租金未付達二年，且經原告催還未予置理，原告乃以起訴狀
    繕本之送達為終止租約之意思表示，則兩造間租賃關係亦經終止而消滅，被告無
    合法正當權源繼續占用系爭土地，亦不得主張有租賃關係，是原告自得依民法七
    百六十七條規定，請求被告塗銷地上權登記，遷出系爭土地、拆除地上物、並將
    土地返還予原告，並請求被告給付積欠之租金四十一萬九千三百一十四元及利息
    ，及自九十年二月十日起至返還前開土地之日止，按月依該土地當年度申報地價
    百分之十計算之不當得利，為此求為判決如先位聲明所示。（二）、又縱令雙方
    無租賃關係，然本件系爭地上權業已消滅，被告無權占有系爭土地，而系爭地上
    權之地租為按申報地價七成計算，被告僅繳納租金至八十六年十二月三十一日止
    ，則其積欠八十七年一月一日至八十七年六月三十日止合計六萬七千一百六十七
    元之地租未繳，亦應負清償前揭欠租及返還其後占用系爭土地所受不當得利之責
    ，爰訴請判決如備位聲明所示等情，被告則以：伊繳納系爭土地之租金至八十六
    年底，因租金較前漲高約十倍，被告始無力負擔，被告願分期清償所欠租金，請
    求原告依原租約條件同意被告繼續租用系爭土地，如原告不願續租，則請原告依
    地上權之法律關係，補償被告建物之損失伊願搬遷等語置辯。
二、經查，本件系爭坐落台北市○○區○○段五小段三０之六、三０之七地號土地係
    原告所有，嗣被告向他人買受坐落系爭土地之房屋（即門牌號碼台北市○○區○
    ○路十號五樓及如附圖所示甲部分面積二一、八四平方公尺，甲１部分面積六、
    四八平方公尺，甲２部分面積六、七四平方公尺、及甲３部分面積一六、五二平
    方公尺，合計五一、五四平方公尺之附屬建物），並於七十一年七月十三日自訴
    外人高賜全處受讓系爭土地之地上權，約定地上權期限均至八十七年六月三十日
    止，以供居住使用等情，為兩造所不爭執，且有台北市○○區○○段五小段三○
    之六、三○之七土地登記謄本、台北市○○區○○段五小段六三七號建物登記謄
    本、地上權設定契約書、建築改良物登記聲請書、他項權利移轉變更契約書等件
    為證，並經本院會同台北市古亭地政事務所人員到場履勘，製有複丈成果圖（即
    附圖）及勘驗筆錄在卷足參，自堪信為真實。
三、按法律關係定有存續期間者，於期間屆滿時消滅。期限屆滿後，除法律有更新規
    定，得為不定期限外，並不當然發生更新之效果。地上權無如民法第四百五十一
    條之規定，其於期限屆滿後，自不當然變更為不定期限（最高法院七十年台上字
    第七九四號判例意旨參照），本件系爭地上權之存續期間既於八十六年六月三十
    日屆滿，故不論兩造間是否存有租賃關係，系爭地上權業於登記所載之期間屆滿
    時消滅，合先敘明。
四、次按租用建築房屋之基地，遲付租金之總額，達二年之租額時，得由出租人得定
    相當期限，催告承租人支付租金，如承租人於其期限內不為支付，出租人得終止
    契約，民法第四百四十條、土地法第一百零三條定有明文。經查，本件兩造就系
    爭土地除設有地上權外，並訂有租賃契約，且以地上權地租金額及繳款方式以為
    渠等土地租賃契約之租金及租金繳納之方式，被告自八十七年一月一日起即積欠
    租金，迄今未付一節，為兩造所不爭執，且有被告繳納租金存證信函、支票、原
    告向被告催繳租金之律師函等件在卷足憑，堪信為真實。又兩造間租用基地建築
    房屋雖未特以書面訂立契約，唯土地租賃契約本無須以書面為之，僅於租賃期限
    逾一年而未以字據訂立時，即生視為不定期限之租賃（民法第四百二十二條參照
    ）之效果，本件兩造就系爭期限逾一年以上之土地租賃未以書面訂約，應屬不定
    期限之租賃契約，亦足認定。又本件被告自八十七年一月一日起積欠租金，迄今
    已逾二年之租額未償，原告以起訴狀繕本向被告為繳交租金之催告，以三日為限
    敦請被告給付欠租，並為如被告於期限內不給付，即終止本件租賃契約之意思示
    ，該訴狀於九十年二月九日送達被告收受（本院送達證書附卷可參），觀諸原告
    所為終止契約之意思表示雖附以停止條件，惟給付租金乃法律所定承租人之義務
    ，以此為停止條件，本即以法律所定之給付內容為條件，對被告言，並未增加其
    不利益，自無不可，揆諸首揭規定，原告於定期催告被告給付租金未果後，依法
    終止租約，並無不合，兩造間土地租賃契約於九十年二月十三日因被告未如期清
    償所欠租金，即告終止，自可信為真正。
五、承前所述，本件系爭地上權於八十六年六月三十日因期間屆滿而消滅，系爭土地
    租賃契約亦於九十年二月十三日因原告合法終止，而告消滅。則原告基於所有權
    之法律關係，請求被告塗銷系爭地上權登記，遷出、拆除地上物、並將土地返還
    予原告，並依租賃關係請求被告清償欠租、侵權行為及不當得利之法律關係請求
    被告賠償損害及返還不當得利，有無理由各節，茲分論如下：
（一）、有關塗銷系爭地上權登記部分：
        按「他項權利塗銷登記，得由他項權利人、原設定人（即土地所有人）或其
        他利害關係人提出第三十四條所列文件，單獨申請之。但定有存續期間之地
        上權，於期間屆滿後，單獨申請塗銷登記時，免附第三十四條第二款、第三
        款之文件。」土地登記規則第一百四十五條定有明文，本件系爭土地之地上
        權於八十六年六月三十日既因期間屆滿而消滅，依前揭規定原告本可自行向
        主管機關申請辦理塗銷登記，毋待法院另行判命被告辦理塗銷登記，是原告
        訴請判命被告塗銷地上權登記，顯欠缺權利保護要件，不應准許。
（二）、有關請求被告遷出系爭土地、拆除地上物、並將土地返還予原告部分：
        次按「地上權人之工作物為建築物者，如地上權因存續期間屆滿而消滅，土
        地所有人應按該建築物之時價為補償。但契約另有訂定者，從其訂定。」民
        法第八百四十條第一項規定甚明，又「地上權設定契約，並未就建築物之補
        償另有訂定，上訴人於地上權存續期間屆滿前，既不依同法條第二項規定，
        請求被上訴人延長地上權之期間，又不履行其補償義務，遽而請求被上訴人
        拆屋還地，自非正當。」則經最高法院著有七十九年度台上字第一九一○號
        判決可資參照（台灣高等法院七十九年度上字第五○二號民事判決意旨亦同
        ）。本件兩造間地上權設定契約，因存續期間屆滿而消滅，前開契約並未就
        建築物之補償另有訂定（地上權設定契約書二件參照），依法原告對地上權
        人之為建築物即負補償之責，且其補償責任於地上權因存續期間屆滿消滅時
        即行產生，且不因地上權消滅後地上權人無合法權源繼續占有系爭土地而消
        滅。僅土地所有人就建築物不願或無力補償時，依民法第八百四十條第二項
        之規定，得於地上權存續期間屆滿前，請求地上權人於建築物可得使用之期
        限內，延長地上權之期間，如地上權人拒絕延長者，土地所有人始免負補償
        義務。而查，本件原告未於地上權存續期間內請求延長地上權之期間，既為
        其所自認，並以被告未清償欠租為由，拒絕就地上權人之建築物為補償，是
        其既不請求延長地上權之期間於前，復不補償於後，逕以地上權消滅為據，
        訴請被告遷出系爭土地、拆屋還地，顯與民法第八百四十條之規定不符，揆
        諸前揭說明，所請即難謂為有理由。
（三）、有關給付租金、賠償損害及返還不當得利部分：
（１）、(1)、本件被告自八十七年一月一日起積欠租金迄今未償，系爭土地租賃契約
        業於九十年二月十二日終止消滅，依前述兩造約定之計付租金標準計算（即
        每年租金按申報地價之百分之七計算），則(1)、因八十七年度迄今三０之六
        、三０之七地號土地之申報地價分別為八萬零八百八十三元、八萬二千九百
        五十二元，（卷附土地登記謄本證明參照），被告自八十七年一月一日起至
        九十年二月九日止應付之租金計為四十一萬九千三百一十四元（計算式如附
        表一），而原告前就租金給付於起訴狀中以繕本送達後三日內（即九十年二
        月十二日）為清償期，是本件租金之遲延利息應自九十年二月十三日起計算
        ，原告先位聲明（二）中依據租賃關係請求請求被告給付租金部分，於此數
        額及自九十年二月十三日起至清償日止按年息百分之五計算之利息，為有理
        由，逾此範圍，即屬無據，應予駁回。
（２）、(1)按無法律上原因而受利益，致他人受損害者，應返還其利益，雖有法律上
        之原因，而其後已不存在者，亦同，民法第一百七十九條定有明文。而無權
        占有他人之房屋及土地，可能獲得相當於租金之利益，則為社會通常之觀念
        （最高法院六十一年台上字第一六九五號判例參照）。承前所述，本件原告
        所有權之行使雖受有民法第八百四十條之限制，惟並未令被告因此取得占有
        系爭土地之合法權源，兩造間之不定期限租賃契約，既經原告合法終止，則
        被告自九十年二月十三日起即屬無權占有，揆諸前揭說明，被告自應返還相
        當於租金之利益。爰參酌本件被告原承租系爭土地係按所租用面積當年度申
        報地價年息百之七計算租金，租金隨申報地價調整，及系爭土地坐落於台北
        市文山商業區○○○鄰○○○路○段與景文街，距捷運景美站約七十公尺等
        便利生活機能（本院現場履勘筆錄參照）等情狀，是本院認原告每年得請求
        相當於按所占有土地面積當年度申報地價年息百分之七計算之金額，為有理
        由，逾此範圍即屬無據，應予駁回。原告先位聲明（三）後段請求被告自九
        十年二月十三日起至返還前開土地之日止，按年給付原告按被告所占有土地
        面積當年度申報地價年息百分之七計算之金額，洵屬有據，逾此範圍為無理
        由，應予駁回。
        (2)至本件先位聲明部分既經審判，備位聲明即無庸再行裁判，附此說明。
六、本件因事證已臻明確，兩造其餘攻擊、防禦方法及所為之立證，經核與判決之結
    果不生影響，無庸逐一論述，併予敘明。
七、本判決主文第一項係因請求租金給付而涉訟，屬民事訴訟法第四百二十七條第二
    項第八款之事件，依民事訴訟法第三百八十九條第一項第三款規定，爰依職權宣
    告假執行；再原告其餘勝訴部分，其陳明願供擔保，請求宣告假執行，經核無不
    合，爰酌定相當之擔保金額，予以准許。至原告敗訴部分，其假執行之聲請失所
    附麗，應予駁回。
八、結論：本件原告之訴一部為有理由，一部為無理由，爰依民事訴訟法第七十九條
    但書、第三百八十九條第一項第四款、第三百九十條第二項，判決如主文。
中　　　華　　　民　　　國　　九十一　　年　　　四　　　月　　　九　　　日
                                      民事第六庭法      官　周玫芳
右為正本係照原本作成
如對本判決上訴，須於判決送達後廿日內向本院提出上訴狀
中　　　華　　　民　　　國　　九十一　　年　　　四  　　月　　  九　  　日
　　　　　　　　　　　　　　　　　　　　　　　　法院書記官　王朝枝
附表一
（１）自87.1.1至89.6.30止計2.5年
      30之6地號2平方公尺×1/5×64706.4元（申報地價）×7%×2.5=4,529元
      30之7地號151平方公尺×1/5×62687.2元（申報地價）×7%×2.5=331,302元
（２）自89.7.1至90.2.9止
      30之6地號2平方公尺×1/5×66361.6元（申報地價）×7%×224/365=1,140元
      30之7地號151平方公尺×1/5×63470.4元（申報地價）×7%×224/365=82,343元
（３）合計4,529元＋331,302元＋1,140元＋82,343元=419,314元
